【裁判字號】    99,台上,1302
【裁判日期】    990715
【裁判案由】    請求損害賠償
【裁判全文】
最高法院民事判決            九十九年度台上字第一三○二號
上  訴  人  甲○○
            乙○○
            丙○○
共      同
訴訟代理人  林政憲律師
上  訴  人  丁○○
訴訟代理人  邱晨律師
被 上訴 人  戊  ○
            己○○
            庚○○
上列當事人間請求損害賠償事件，上訴人對於中華民國九十八年
十月二十日台灣高等法院第二審判決（九十八年度重上字第五二
號），提起上訴，本院判決如下：
    主  文
原判決關於駁回上訴人甲○○、乙○○、丙○○其餘上訴、追加
之訴中先位、備位請求給付新台幣一百零七萬四千八百七十三元
本息、駁回上訴人丁○○其餘上訴、追加之訴、擴張之訴中先位
、備位請求再給付新台幣三百二十四萬八千六百五十二元本息暨
各該訴訟費用部分均廢棄，發回台灣高等法院。
    理  由
本件上訴人主張：位於台北市○○區○○段六之四、十六之五、
五四之六地號三筆土地（下稱系爭土地），原為上訴人、被上訴
人戊○（下稱戊○）與訴外人王上林、王林樞、陳淑真、陳遠斌
、王阡金等人所共有。因戊○欲將其所有系爭土地應有部分出賣
予被上訴人庚○○、己○○（下稱庚○○、己○○），惟為規避
土地法第三十四條之一規定，竟於民國九十五年十二月二十日先
以贈與方式，令庚○○、己○○各取得系爭土地應有部分二十萬
分之二百，使渠等成為共有人之一後，旋於同年十二月二十五日
再出賣剩餘之應有部分予庚○○、己○○，使其取得系爭土地應
有部分合計各為四十萬分之五二四七，渠等合計各取得四十萬分
之五六四七。惟戊○與庚○○、己○○以通謀虛偽意思表示之方
式，使伊無法行使優先承購權，顯屬共同以背於善良風俗之方法
不法侵害伊之權益，且違反保護他人之法律，自得請求被上訴人
負連帶損害賠償責任。另戊○未履行通知他共有人行使優先承購
權之法定義務，使他共有人無法行使優先承購權，伊尚得依債務
不履行之規定請求損害賠償。又己○○、庚○○分別於九十六年
七月九日、七月十六日將其上開所取得之應有部分再行出售予訴
外人周瑞國等人，亦未通知伊行使優先承購權，自亦構成債務不
履行。因伊若得行使優先承購權而購得系爭土地所有權應有部分
，將來即得以公平市價或伊於九十六年十一月八日出售系爭六之
四地號土地之價格出售予第三人，並獲得該差價利潤（即公平市
價、實際交易價格四十四萬元與買賣價格之差額），因此該差價
之利潤，即為伊所失利益。爰先位聲明：依民法第一百八十四條
第一項後段、第二項、第一百八十五條第一項規定，求為命：被
上訴人應再連帶給付上訴人甲○○、乙○○、丙○○各一百零七
萬四千八百七十三元本息、再連帶給付上訴人丁○○三百二十四
萬八千六百五十二元本息；備位聲明依債務不履行之規定，求為
命被上訴人應各給付上訴人甲○○、乙○○、丙○○各一百零七
萬四千八百七十三元本息，各給付上訴人丁○○三百二十四萬八
千六百五十二元本息。上列所命戊○、己○○、庚○○之給付，
如有一人為給付，他人即於清償範圍內免除給付義務之判決（原
審判決被上訴人應連帶給付上訴人甲○○、乙○○、丙○○各二
十七萬九千六百九十七元本息、給付上訴人丁○○五十六萬八千
九百零五元本息，被上訴人不能上訴而確定。另上訴人甲○○、
乙○○、丙○○僅就向原審上訴及追加備位之訴而被駁回之一百
三十五萬四千五百七十元中之一百零七萬四千八百七十三元本息
，上訴人丁○○僅就向原審上訴、追加備位之訴及擴張之訴而被
駁回之三百八十一萬七千五百五十七元中之三百二十四萬八千六
百五十二元本息，提起第三審上訴。上訴人甲○○、乙○○、丙
○○於原審受敗訴判決而未上訴之四十二萬四千五百五十六元本
息、上訴人丁○○於原審受敗訴判決而未上訴之八十六萬三千五
百四十六元本息，亦告確定）。
被上訴人則以：己○○、庚○○因獲戊○之贈與而當然成為系爭
土地之共有人，戊○於嗣後再將剩餘應有部分出售予己○○、庚
○○，即毋庸依土地法第三十四條之一規定通知其他共有人。且
戊○與庚○○、己○○間買賣行為係於成立贈與行為之後，伊主
觀上並無損害其他共有人之意圖，自並未對上訴人構成侵權行為
。且上訴人並未證明當時有何承買之意願或出售之計畫，亦未證
明就系爭六之四地號土地之出售，有何所失利益。上訴人又就系
爭六之四地號土地，尚有高達一億四千零七十二萬一千八百二十
七元之遺產稅及罰鍰未繳納，可證其並無資力承購伊就系爭土地
所有權應有部分。因此縱認伊違反優先承購權通知義務，亦未造
成上訴人損害。另戊○係以每坪三十三萬元之價格，以總價九百
七十八萬五千八百四十元出售予己○○、庚○○，買賣標的並未
包括戊○先前贈與之應有部分。此外縱使上訴人受有損害，亦應
以公告現值為計算標準等語，資為抗辯。
原審廢棄第一審所為命戊○給付上訴人甲○○、乙○○、丙○○
各超過二十七萬九千六百九十七元本息；給付上訴人丁○○超過
五十六萬八千九百零五元本息之判決，改判駁回上訴人該部分在
第一審之訴，及命己○○、庚○○就戊○上開應給付部分，負連
帶給付之責，另駁回上訴人其餘上訴及追加之訴暨上訴人丁○○
擴張之訴，無非以：查戊○先於九十五年十二月二十日將其所有
系爭土地之應有部分各贈與庚○○、己○○二十萬分之二百；旋
於同年月二十五日，再將其剩餘之應有部分，以共有人間之買賣
系爭土地應有部分為理由，出賣予己○○、庚○○二人，且戊○
與庚○○、己○○亦自陳其真意確實為買賣，是其主觀上真意在
於規避土地法第三十四條之一第四項規定為買賣，阻止上訴人行
使優先承購權。應認為被上訴人係以背於善良風俗之方法加損害
於上訴人，致上訴人喪失優先承購之差價利益。是上訴人主張被
上訴人應連帶負損害賠償責任等語，應屬有據。按土地法第三十
四條之一第四項所規定者，係屬於法定優先承購權利，亦即他共
有人對於出賣人有請求以同樣條件訂立買賣契約之權利，而出賣
人不得拒絕而已；他共有人在未與出賣人訂立買賣契約之前，雙
方並無契約關係存在，因此該項權利僅有債權效力。被上訴人戊
○、己○○及庚○○雖於出賣系爭土地所有權應有部分時，未依
土地法第三十四條之一第四項規定，通知上訴人行使優先承購權
，但戊○等人與上訴人之間，並不因此而就系爭土地所有權應有
部分成立買賣契約。上訴人無從主張債務不履行損害賠償責任。
次按損害賠償，除法律另有規定或契約另有訂定外，應以填補債
權人所受損害及所失利益為限；依通常情形或依已定之計劃、設
備或其他特別情事，可得預期之利益，視為所失利益，民法第二
百十六條定有明文。而所謂依已定之計劃、設備或其他特別情事
，可得預期之利益，係指依通常情形，雖未必取得此項利益，但
因另有特別情事，可據以取得之利益。查戊○於九十五年十二月
二十五日出賣所有權應有部分予己○○、庚○○各四十萬分之五
二四七，依買賣契約所示每坪售價為三十三萬元，總價金為九百
七十八萬五千八百四十元，有土地買賣契約書影本在卷可稽。而
戊○於九十五年十二月二十日將其就系爭土地所有權應有部分贈
與部分予己○○、庚○○時，系爭土地市價為每坪三十七萬四千
元，有華信不動產估價師事務所估價報告書在卷可稽。故戊○若
於其時通知上訴人行使優先承購權，其即得以每坪三十三萬元之
價格優先承購，從而取得每坪價值三十七萬四千元之土地，其資
產價值自有增加，而該等增加之價值，應係依通常情形上訴人可
得之利益。又上訴人就系爭土地所有權應有部分各為十萬分之四
九四一、十萬分之四九四一、十萬分之四九四一、十萬分之一○
○五○，則以該比例計算上訴人因戊○未通知其優先承購所失利
益應各如原判決附表四所示。又戊○既未通知上訴人優先承購，
自難推為上訴人無力亦無意購買，故被上訴人辯稱上訴人當時無
購買能力，無所失利益云云，委無可採。至於系爭土地於九十六
年十一月間每坪價值四十四萬元與九十五年十二月間每坪市價三
十七萬四千元之差額，並非上訴人於九十五年十二月間得行使優
先承購權買受系爭土地當時，依通常情形可得預期之利益；且上
訴人復未另行舉證證明於九十五年十二月間，已計劃將於九十六
年十一月八日出賣系爭土地所有權應有部分，因此不能認為每坪
價值四十四萬元係其可得預期之利益。綜上所述，上訴人甲○○
、乙○○、丙○○、丁○○僅得依民法第一百八十四條第一項後
段、第二項、第一百八十五條第一項規定，請求被上訴人依序各
連帶賠償二十七萬九千六百九十七元、二十七萬九千六百九十七
元、二十七萬九千六百九十七元、五十六萬八千九百零五元及法
定遲延利息，其再依上揭民法規定及債務不履行規定先位或備位
請求被上訴人連帶或各給付上訴人甲○○、乙○○、丙○○各一
百零七萬四千八百七十三元本息、再連帶或各給付上訴人丁○○
三百二十四萬八千六百五十二元本息為無理由，應予駁回等詞，
為其判斷之基礎。
按虛偽意思表示，隱藏他項法律行為者，適用關於該項法律行為
之規定，此觀民法第八十七條第二項規定自明。查被上訴人間就
系爭土地所為先贈與，後買賣之方式，其真意確實為買賣，且在
於規避土地法第三十四條之一第四項規定，以阻止上訴人行使優
先承購權，為原審所認定，揆諸前揭規定，其贈與部分似應適用
隱藏他項法律行為之規定，而應全依買賣之規定，定其法律關係
。則渠等實際交易面積包括先前贈與部分合計約為三十二坪。又
被上訴人間之交易總金額為九百七十八萬五千八百四十元，亦為
原審所認定。則被上訴人間之交易價格每坪似應為三十萬五千八
百零八元，乃原審僅將被上訴人所簽訂買賣契約書所載每坪價格
三十三萬元逕認係被上訴人之交易價格，並以戊○於九十五年十
二月二十日將其就系爭土地所有權應有部分贈與部分予己○○、
庚○○時，系爭土地市價為每坪三十七萬四千元，計算上訴人所
受之損害，自欠允洽。次按法院固得就鑑定人依其特別知識觀察
事實，加以判斷而陳述之鑑定意見，依自由心證判斷事實之真偽
。然就鑑定人之鑑定意見可採與否，則應踐行調查證據之程序而
後定其取捨。倘法院不問鑑定意見所由生之理由如何，遽採為裁
判之依據，不啻將法院採證認事之職權委諸鑑定人，與鑑定僅為
一種調查證據之方法之趣旨，殊有違背。原審雖依據華信不動產
估價師事務所鑑定意見，認為被上訴人戊○於將其系爭土地所有
權應有部分贈與部分予己○○、庚○○時，系爭土地市價為每坪
三十七萬四千元。惟上訴人一再就應計算其所受損害之實際市價
為爭執，或指陳應以上訴人於九十六年十一月八日將系爭六之四
地號土地所有權應有部分出售之價格每坪四十四萬元計算，或應
以被上訴人己○○、庚○○擬再出售系爭十六之五地號土地之每
坪價格四十九萬九千七百五十六元計算，或將該不動產估價師事
務所未經效用比前之價格為計算其所受之損害之基準（約每坪五
十二萬餘元、四十九萬九千七百五十六元、五十五萬一千八百十
四元），則原審法院未令兩造就該不動產估價師事務所之鑑定意
見為辯論，並詳為調查審認，遽將該鑑定報告採為認定上訴人所
受損害之依據，殊嫌速斷。又原審既採用華信不動產估價師事務
所之估價，認戊○將其系爭土地所有權應有部分贈與部分予己○
○、庚○○時，系爭土地之市價應為三十七萬四千元，惟該鑑定
報告固認系爭三筆之土地基準單價為每坪三十七萬四千元，然經
效用比（即考量使用效益、臨路現況、面積及面寬）後，所評估
之單價為系爭六之四地號每坪三十七萬四千元、系爭十六之五地
號每坪三十五萬九千元、五四之六地號每坪三十九萬六千元，原
審未說明何以該事務所經效用比後所評估之單價不可採，乃逕採
用基準單價計算上訴人所受之損害，進而為上訴人不利之判決，
非無可議。上訴人先位聲明是否有理由，既尚待事實審調查審認
，則其備位聲明部分自屬無可維持，應併予廢棄。上訴論旨，指
摘原判決此部分不當，求予廢棄，非無理由。
據上論結，本件上訴為有理由，依民事訴訟法第四百七十七條第
一項、第四百七十八條第二項，判決如主文。
中    華    民    國  九十九  年    七    月   十五   日
                      最高法院民事第七庭
                          審判長法官  劉  福  聲
                                法官  鄭  玉  山
                                法官  黃  義  豐
                                法官  劉  靜  嫻
                                法官  袁  靜  文
本件正本證明與原本無異
                                      書  記  官
中    華    民    國  九十九  年    七    月  二十七  日
                                                      K

司法院資訊處製作；財團法人民間司法改革基金會備份。
